【裁判字號】    97,交訴,33
【裁判日期】    971124
【裁判案由】    業務過失致死
【裁判全文】
臺灣彰化地方法院刑事判決              97年度交訴字第33號
公  訴  人  臺灣彰化地方法院檢察署檢察官
被      告  丙○○
                    號
選任辯護人  楊振芳律師
上列被告因業務過失致死案件，經檢察官提起公訴（97年度偵字
第167號），本院判決如下：
    主  文
丙○○無罪。
    理  由
一、公訴意旨略以：被告丙○○為祥益營造有限公司（下稱祥益
    公司）向彰化縣政府所承包「洋仔厝溪堤岸道路新闢工程第
    1標第1期（南岸標）」工程之工地主任，負責施工進度及道
    路安全維護等工作，係從事業務之人。其明知施工致道路受
    阻，應視需要設置各種標誌或拒馬、交通錐等，夜間應有反
    光或施工警告燈號，必要時並應使用號誌或派旗手管制交通
    ，以警告往來人車採取適當之安全措施，防止道路交通事故
    之發生，並明知該工程完工後、開放通車前，在道路中間設
    置鋼筋混凝土材質之紐澤西護欄，形同路障，人車稍不注意
    ，即可能撞擊之，致生傷亡，其應設置符合道路交通標誌標
    線號誌設置規則所定之標誌、標線或號誌以管制交通，避免
    傷亡事故之發生，而依該工程人力配置、器材供應及現場、
    天候等條件，並無不能注意之情事，竟疏於注意及此，於民
    國96年2月16日工程完工後、開放通車前，在洋仔厝溪堤岸
    道路設置鋼筋混凝土材質之紐澤西護欄禁止民眾進入，而未
    於紐澤西護欄上設置反光或警告燈號，亦未設置符合道路交
    通標誌標線號誌設置規則所定之標誌、標線或號誌，適有王
    欽麒於同年11月8日晚間11時30分許騎乘車牌號碼612-CFM
    號重型機車行經上開工程路段，因行車方向所擺放之紐澤西
    護欄無反光或警告標誌，致王欽麒因未能發現而不及煞避，
    撞擊紐澤西護欄後人車倒地，造成王欽麒因顱腦損傷、顱內
    出血致中樞神經休克死亡，因認被告涉犯刑法第276條第2項
    之業務過失致人於死罪嫌等語。
二、按犯罪事實應依證據認定之，無證據不得認定犯罪事實；又
    不能證明被告犯罪者，應諭知無罪之判決，刑事訴訟法第15
    4條第2項、第301條第1項分別定有明文；且認定不利於被告
    之事實，須依積極證據，苟積極證據不足為不利於被告事實
    之認定時，即應為有利於被告之認定，更不必有何有利之證
    據（最高法院30年上字第816號判例意旨參照）；次按刑法
    上之過失犯，以行為人對於結果之發生應注意並能注意而不
    注意為成立要件（最高法院26年上字第1754號判例意旨參照
    ）；亦即行為人須有防止結果發生之注意義務，且客觀上無
    不能注意之情事，竟疏未注意，違反其注意義務，始能令其
    就該有預見可能性之結果負過失犯罪責。末按對於構成要件
    該當結果之發生負有防止義務之人，不為其應為之防止行為
    ，致發生與以作為之行為方式實現不法構成要件情況相當之
    不作為犯者，稱為「不純正不作為犯」，在現行法之規定中
    ，只有因過失不作為而實現刑法規範中以作為之行為方式而
    規定之過失不法構成要件，始成立「過失不純正不作為犯」
    。又刑法上過失不純正不作為犯之成立要件，係居於保證人
    地位之行為人，因怠於履行其防止危險發生之義務（即「保
    證人義務」），致生構成要件之該當結果，即足當之，最高
    法院83年度臺上字第4471號判決意旨可供參照。
三、公訴人認被告涉犯刑法第276條第2項之業務過失致死罪嫌，
    係以證人即告訴人甲○○、證人蔡慶福、陳杰駐及乙○○之
    證述，暨道路交通事故現場圖、道路交通事故調查報告表(一)
    、(二)、車禍現場照片、施工計畫書、變更設計施工計畫書、
    法醫參考病歷摘要、相驗筆錄、檢驗報告書及相驗屍體證明
    書各1份等件為據。
四、訊據被告丙○○固坦認其為祥益公司向彰化縣政府所承包「
    洋仔厝溪堤岸道路新闢工程第1標第1期（南岸標）」工程之
    工地主任，上開路段之紐澤西護欄為該公司於施工期間所設
    置等情無訛，惟堅決否認有何業務過失致人於死犯行，辯稱
    ：本件工程已於96年2月16日完工，並經96年5月25日初驗及
    96年9月10日複驗完畢，本件工程驗收後，原欲移除擺放在
    上開地點之紐澤西護欄，惟因縣政府人員表示該路段為配合
    通車典禮之舉行尚不能開放通車，乃應縣政府人員要求將紐
    澤西護欄留置在原處而未移除，又依本件工程契約書第15
    條第9項規定，本件工程既於96年9月10日經驗收合格，已點
    交予接管單位即彰化縣政府，祥益公司不負保管責任，是被
    害人王欽麒於96年11月8日晚間在上開地點撞擊該處設置之
    紐澤西護欄致死，自非其所應負責等語。
五、經查：
(一)被害人王欽麒確於96年11月8日晚間11時30分許，騎乘車牌號
  碼612-CFM號重型機車沿彰化縣鹿港鎮頭南里洋厝溝南岸東向
  西直行西向車道，行駛至洋厝溝南岸與南勢巷口時，前車頭撞
  擊洋厝溝南岸西向車道上之紐澤西護欄，致人車倒地，因顱腦
  損傷、顱內出血致中樞神經休克而死亡等情，業經證人即告訴
  人甲○○、證人蔡慶福及證人陳杰駐證述在卷，並有道路交通
  事故現場圖、道路交通事故調查報告表(一)、(二)、車禍現場照片
  10 張及法醫參考病歷摘要等件附卷可考，且據檢察官督同法
  醫前往相驗屬實，並製有勘驗筆錄、相驗屍體證明書、檢驗報
  告書及相驗照片8張在卷可稽；而被告確係祥益公司承攬彰化
  縣政府「洋仔厝溪堤岸道路新闢工程第1標第1期（南岸標）」
  工程之工地主任，為被告所自承，是被告應否負業務過失致死
  之罪責，即應參酌前揭過失犯之構成要件，即被告對於被害人
  王欽麒之死亡是否有應注意能注意而疏於注意之情事，亦即被
  告須有防止結果發生之注意義務，且客觀上無不能注意之情事
  ，竟疏未注意，違反其注意義務，始能令其就該有預見可能性
  之結果負過失犯罪責。
(二)「洋仔厝溪堤岸道路新闢工程第1標第1期（南岸標）」工程經
  祥益公司向彰化縣政府承包後，已於96年2月16日完工，並於
  同年5月29日初驗、同年9月10日複驗完成後，已於複驗完成同
  日由彰化縣政府接管等情，業據被告丙○○供明在卷，並經證
  人即彰化縣政府技士乙○○於本院審理時結證稱：「（『洋仔
  厝溪堤岸道路新闢工程第1標第1期（南岸標）』工程，你從何
  時開始督導？）前面的階段不是我辦的，依契約書的投標紀錄
  是會辦人員黃國樑承辦，我從接近要完工時才開始接手，本件
  是96年2月申報竣工，我應該是95年間接手，這個工程是從93
  年底發包，94年開始做。」、「（道路新建完成後，通車需要
  做何程序？）會有通車典禮，通車典禮前會有通車履勘，工程
  驗收複驗完畢後一、兩個月才會去履勘，因為複驗完後包商要
  先去請款。」、「（複驗完之後，你們要去履勘與包商何時請
  款有何關係？）包商都急著要錢。初驗跟複驗要等包商把竣工
  結算書、圖等相關資料送進來審核後就會馬上辦理初驗、複驗
  ，複驗完畢後就付款。」、「（何時點交？）習慣是就不會點
  交。」、「（契約書的點交是何意？）照合約書來說複驗完就
  算點交，該道路是我們做的，接管單位就是我們，我們新建道
  路習慣上是沒有點交，複驗完就算點交給我們，即使有點交接
  收單位也是我們。」、「（從本件道路驗收後現場維護應由何
  人負責？）應依合約書第15條第9項辦理。」、「（你的意思
  是說應該是縣府要負責維護現場？）照理說應該是這樣子，如
  果合約是這樣的話。」等語明確，並有洋仔厝溪堤岸道路新闢
  工程第1標第1期（南岸標）96年5月29日初驗紀錄、96年9月10
  日驗收複驗紀錄及96年11月6日工程結算驗收證明書各1份在卷
  可考，另洋仔厝溪堤岸道路新闢工程第1標第1期（南岸標）工
  程合約書第15條第9項規定：「本契約驗收合格後，乙方（即
  祥益營造有限公司）同意與甲方（即彰化縣政府）指定之接管
  單位辦理點交，該接管單位有異議或藉故拒絕或拖延時，甲方
  同意負責處理，並同意在驗收後30日內處理完畢，否則同意自
  行接管。甲方逾期不處理或不自行接管時，甲方同意視同完成
  點交程序，乙方不負責保管契約，且甲方同意不以尚未點交，
  作為拒絕結付尾款之理由。」等內容，有該合約書1份附卷可
  憑，參以行政院公共工程委員會97年4月22日工程企字第097
  00146610號函覆稱：本會訂頒「工程採購契約範本」第15條第
  （9）款內容為「工程驗收合格後，廠商應依照機關指定的接
  管單位辦理點交。其因非可歸責於廠商的事由，接管單位有異
  議或藉故拒絕、拖延時，機關應負責處理，並在驗收合格後15
  日內處理完畢，否則應由機關自行接管。如機關逾期不處理或
  不自行接管者，視同廠商已完成點交程序，對本工程的保管不
  再負責」等語在卷，準此，本件工程於96年9月10日複驗完成
  後，已由彰化縣政府接管，則上開路段之管理責任已移由彰化
  縣政府任之甚明。
(三)公訴意旨認本件係因上開工程道路擺放紐澤西護欄，但未於紐
  澤西護欄上設置反光或警告燈號，亦未設置符合道路交通標誌
  標線號誌設置規則所定之標誌、標線或號誌，致被害人騎車行
  經該處難以閃避而撞擊紐澤西護欄致死，並認該紐澤西護欄為
  承攬前揭工程之祥益公司所擺放，應由該工程之工地主任即被
  告負責等語，惟該等紐澤西護欄係在工程驗收之前就擺放在工
  地現場，且驗收時彰化縣政府人員並無指示新的擺放地點乙情
  ，業經證人乙○○證述明確，而擺放在上開工程路段之紐澤西
  護欄驗收後之所以並未移除，係因彰化縣政府人員表示尚未通
  車不能移除乙節，業據被告供陳無訛，核與證人即上開工程之
  工地副主任邱創洋證稱：「（為何驗收完畢後紐澤西護欄還要
  放在現場？）還沒有履勘、舉行通車典禮就不能搬走。」、「
  （為何還沒有舉行通車典禮就不能搬走？）縣府人員說還沒有
  通車、履勘就不能搬走。」等語相符，則上開工程於複驗完畢
  後，既已由彰化縣政府接管而負擔管理責任，前已敘明，且施
  工期間即擺放在該路段之紐澤西護欄，復係彰化縣政府人員要
  求留在現場，則有義務監管上開工程路段擺放之紐澤西護欄者
  ，自應為彰化縣政府。公訴人以上開工程路段擺放之紐澤西護
  欄未設置反光或警告燈號，該處亦未設置符合道路交通標誌標
  線號誌設置規則所定之標誌、標線或號誌，即認上開工程之工
  地主任即被告應負業務過失致死罪責，疏未審酌上開工程複驗
  後已由彰化縣政府接管而應由彰化縣政府負擔監管責任乙情，
  容有未合。
(四)證人乙○○雖於本院審理時證稱：複驗完畢後，有口頭上要求
  祥益公司加強做警示燈、反光貼紙及不定期巡視相關設施，例
  如看路燈有無壞掉，或是有無零件被拔掉，並無書面指示等語
  ，惟此經被告否認，且證人邱創洋亦證稱：依照工程界慣例複
  驗完成就是點交，點交之後包商就沒有義務做這些事情，當初
  乙○○有口頭要求做這些事，但其沒有同意，因為已經驗收完
  畢，後來就不了了之，也沒有再口頭要求或以正式公文指示其
  做這些事情等語明確，參以證人乙○○亦證述：「（你請求他
  們加強作警示燈、反光標誌、不定期巡視等有無給予費用？）
  沒有。」、「（你認為他們要幫你做到什麼時候？）做到通車
  以後就會全面移除。」、「（依契約包商需要幫你們做這些事
  情到通車嗎？）依契約是沒有這樣規定。」等語在卷，則祥益
  公司豈有在工程已複驗完畢移交由彰化縣政府接管且未收取費
  用之情形下，猶從事加強做警示燈、反光貼紙及不定期巡視相
  關設施等工作之理？是證人乙○○之上開證述，有違常理，要
  難採為不利被告之認定。
(五)又祥益公司承包之上開工程完工驗收後，固負有維修保固責任
  ，且本件案發時間在祥益營造有限公司保固期間內乙情，有工
  程保固切結書1紙附卷可參，惟觀諸保固內容載明：1.土木、
  水利工程之混凝土、鋼筋混凝土等結構物，保固期限為3年；
  瀝青混凝土路面、漿砌式駁坎及護坡等保護工程、保固期限為
  2年；植栽撫育保固1年，顯不包括擺放在上開工程路段之紐澤
  西護欄相關警示燈號、標誌管理設置之責。至彰化縣政府雖於
  97年5月12日以府工土字第0970096627號函函稱：本工程由本
  府發包、祥益營造有限公司承包，於驗收後該公司持續配合本
  府及彰化縣警察局交通隊辦理通車前現場履勘並辦理加強或改
  善，故由驗收後至通車之期間內，仍由祥益公司負責工區現場
  之維護管理工作；該路段於正式通車之前，在多處設有紐澤西
  護欄，經查係由祥益公司依據所送交通維持計畫書內容所設置
  及本案監造單位中泱工程顧問股份有限公司針對竣工後、初驗
  前、春節期間之安全考量請祥益公司加強管制及佈設，直至通
  車前仍未撤除等語在卷，而該函文內容係證人乙○○撰寫，呈
  轉機關主管閱覽後再發函，機關主管觀看函文內容後並無意見
  故沒有修改乙節，業據證人乙○○證述屬實，且證人乙○○並
  證稱：「（你在函文說明事項（一）提到驗收後祥益公司有持
  續配合，所以在驗收後到通車期間仍由祥益公司負責工地現場
  維護、管理工作等語，有何依據？）在保固期間公司人員要來
  澆水，號誌有不符合實際狀況需要更正或遷移要來改善，這是
  屬於保固的部分。」等語屬實，益徵上開工程複驗完畢後，祥
  益公司僅就前述事項負保固責任，且該工程路段所設置之紐澤
  西護欄，之所以在通車前未撤除，係因彰化縣政府人員要求，
  業經本院審認如前，足認祥益公司於上開工程複驗完畢後，就
  該工程路段安全警示設施諸如紐澤西護欄有無設置反光或警告
  燈號及現場有無設置符合道路交通標誌標線號誌設置規則所定
  之標誌、標線或號誌等事項，已無管理義務。上開彰化縣政府
  函文，不足採為認定被告應負業務過失致人於死刑事責任之依
  據。
六、綜上所述，本件被告雖係祥益公司承攬「洋仔厝溪堤岸道路
    新闢工程第1標第1期（南岸標）」工程之工地主任，然該工
    程既已於96年9月10日複驗完畢並交由彰化縣政府接管，就
    該工程路段應負管理責任者應為彰化縣政府，並非被告，被
    告在法律上對於被害人於96年11月8日晚間11時30分許騎乘
    車牌號碼612-CFM號重型機車行經上開工程路段撞擊紐澤西
    護欄人車倒地致死之結果發生，並不負有防止之作為義務者
    ，亦即不具有保證人之地位，自與過失犯之要件不合，是被
    告前揭所辯，堪以採信。此外，公訴人所提出之證據或所指
    出之證明方法，亦不足為被告有罪之積極證明，或說服本院
    形成被告有罪之心證，是本件被告犯罪尚屬不能證明，揆諸
    前揭說明，自應為被告無罪之諭知。
據上論斷，應依刑事訴訟法第301條第1項，判決如主文。
本案經檢察官陳茂榮到庭執行職務。
中    華    民    國    97    年    11    月    24    日
                  交通法庭    審判長法    官  石馨文
                                    法    官  羅永安
                                    法    官  尚安雅
以上正本證明與原本無異。
如不服本判決，應於收受判決後10日內向本院提出上訴書狀，並
應敘述具體理由；其未敘述上訴理由者，應於上訴期間屆滿後20
日內向本院補提理由書（均須按他造當事人之人數附繕本「切勿
逕送上級法院」）。
告訴人或被害人對於判決如有不服具備理由請求檢察官上訴者，
其上訴期間之計算係以檢察官收受判決正本之日期為準。
中    華    民    國    97    年    12    月     1    日
                                      書記官   陳文俊


司法院資訊處製作；財團法人民間司法改革基金會備份。
